ACORDAO-COMPLETO-2341581

ACÓRDÃO 2701/2019 ATA 8/2019 - PRIMEIRA CÂMARA

VISTOS, relatados e discutidos estes autos de pedido de reexame interposto pelo Sr. Gilson da Costa Mascarenhas, presidente do Conselho Regional de Química da XIV Região - CRQ XIV, contra o Acórdão 8606/2018-TCU-Primeira Câmara;
ACORDAM os ministros do Tribunal de Contas da União, reunidos em sessão da 1ª Câmara, diante das razões expostas pelo relator, em:
9.1. conhecer do pedido de reexame, com fundamento nos arts. 32, 33 e 48 da Lei 8.443/1992, para, no mérito, negar-lhe provimento;
9.2. dar ciência desta deliberação ao recorrente.

Pedido de reexame contra decisão que aplicou multa por descumprimento de determinação do TCU.

Primeira Câmara

Conselho Regional de Química XIV Região (Am, AC, RO e RR).

3. Recorrente: Gilson da Costa Mascarenhas (XXX.056.222-XX).

13.1. Ministros presentes: Walton Alencar Rodrigues (Presidente), Benjamin Zymler, Bruno Dantas e Vital do Rêgo (Relator).

ACORDAO-COMPLETO-2391460

Acórdão de Relação 433/2020 - Primeira Câmara

Acórdão de Relação

ACORDAO-COMPLETO-2366531

Acórdão de Relação 8130/2019 - Primeira Câmara

Fátima Folhadela Turenko

VITAL DO RÊGO

Ministro-Substituto Weder de Oliveira.

Adoto como relatório a instrução elaborada no âmbito da Secretaria de Recursos (peça 109) , que contou com a anuência do corpo diretivo daquela unidade (peças 110 e 111) , a seguir transcrita: 
INTRODUÇÃO
1.	Trata-se de pedido de reexame (peças 85 a 87) interposto pelo Sr. Gilson da Costa Mascarenhas, presidente do Conselho Regional de Química da XIV Região - CRQ XIV, contra o Acórdão 8606/2018-TCU-Primeira Câmara (peça 75) .
1.1.	A deliberação recorrida apresenta o seguinte teor:
VISTOS, relatados e discutidos estes autos de monitoramento do cumprimento, pelo Conselho Regional de Química da XIV Região, das determinações constantes do item 9.2 do Acórdão 5389/2016-TCU-Primeira Câmara.
ACORDAM os ministros do Tribunal de Contas da União, reunidos em sessão da 1ª Câmara, ante as razões expostas pelo relator, em:
9.1. considerar não cumpridas as determinações constantes do subitem 9.2 do Acórdão 5389/2016-TCU-Primeira Câmara;
9.2. fixar o prazo improrrogável de 30 (trinta) dias para que o Conselho Regional de Química da XIV Região dê cumprimento à determinação contida no item 9.2 do Acórdão 5389/2016-TCU-Primeira Câmara, no sentido de concluir os procedimentos relativos à tomada de contas especial instaurada em razão dos desfalques de recursos depositados em conta bancária do CRQ XIV praticados por funcionária responsável pelo setor financeiro, nos exercícios de 2009 a 2013;
9.3. aplicar ao Sr. Gilson da Costa Mascarenhas, presidente da CRQ XIV, a multa prevista no art. 58, IV e § 1º, da Lei 8.443/1992, c/c o art. 268, VII, do RI/TCU, no valor de R$ 15.000,00 (quinze mil reais) , fixando-lhe o prazo de 15 (quinze) dias, a contar da notificação, para que comprove, perante o Tribunal (art. 214, III, "a", do RI/TCU) , o recolhimento da dívida aos cofres do Tesouro Nacional, atualizada monetariamente desde a data do presente acórdão até a do efetivo recolhimento, se for paga após o vencimento, na forma da legislação em vigor;
9.4 autorizar, desde logo, a cobrança judicial da dívida, nos termos do art. 28, II, da Lei 8.443/1992, caso não atendida a notificação; e
9.5. enviar cópia desta deliberação ao Conselho Regional de Química da XIV Região e ao Conselho Federal de Química (grifos acrescidos) .
HISTÓRICO
2.	Por meio do Acórdão 5389/2016-TCU-Primeira Câmara, Relator Weder de Oliveira, esta Corte decidiu:
'9.1. conhecer da presente representação, por satisfeitos os requisitos de admissibilidade previstos nos arts. 235 e 237 do RI/TCU; 
9.2. determinar ao Conselho Regional de Química da XIV Região que: 
9.2.1. instaure tomada de contas especial, nos termos do art. 8º da Lei 8.443/1992 c/c a Instrução Normativa TCU 71/2012, arts. 3º, 4º, 5º e 10º, §2º e 3º, com vista a identificar os responsáveis e a quantificar o débito decorrente das irregularidades indicadas no relatório da comissão de sindicância, instituída pela portaria 009/2014, e no relatório da comissão de processo administrativo disciplinar, instituída pela portaria 008/2014; 
9.2.2. com fundamento no art. 71, IX, e no art. 45, caput, da Lei Orgânica c/c o art. 250, II, do RI/TCU, no prazo de 180 (cento e oitenta) dias, adote as medidas cabíveis, tanto para efetuar os pagamentos das obrigações tributárias, civis, e previdenciárias pendentes, quanto para apurar as responsabilidades e promover os ressarcimentos pertinentes pelas eventuais sanções decorrentes de mora, por estar em desacordo com a Constituição Federal (art. 156, III) , a Lei Complementar 116/2003 (arts. 1º, 5º e 6º) , a Lei 1.089/2006 do município de Manaus (arts. 3º, VIII; 8º) e a Lei 4.591/1964 (art. 12) ; 
9.2.3. informe as providências adotadas a esta Corte por ocasião do próximo relatório de gestão a ser apresentado. 
9.3. encaminhar cópia desta deliberação ao Procurador da República Alexandre Jabur; 
9.4. encerrar o presente processo e arquivar os autos.'
2.1.	Assim, cabia ao Presidente do CRQ XIV - desde as notificações iniciais do Acórdão 5389/2016-TCU-Primeira Câmara até a presente data, como indicam os relatórios de gestão 2016 e 2017, e o site da entidade (peça 71) -, Sr. Gilson da Costa Mascarenhas, na condição de dirigente, dar cumprimento à determinação do TCU, o que não ocorreu. Pelo contrário, o responsável permaneceu inerte e absteve-se de remeter resposta ao TCU sobre a conclusão do processo de tomada de contas especial, bem como sobre o envio da TCE para os procedimentos do controle interno, com vistas à posterior remessa a este Tribunal.
2.2.	Tendo em vista o injustificado descumprimento de determinações expedidas por esta Corte de Contas, foi aplicada ao Sr. Gilson da Costa Mascarenhas, presidente do CRQ XIV, a multa prevista no art. 58, IV e § 1º, da Lei 8.443/1992 c/c o art. art. 268, VII, do RI/TCU.
ADMISSIBILIDADE
3.	Reitera-se o exame de admissibilidade contido na peça 90 do SAR/Serur, em que se propôs o conhecimento do presente recurso, nos termos do artigo 48 da Lei 8.443/1992, c/c os artigos 285 e 286, parágrafo único, do RI/TCU, suspendendo-se os efeitos dos subitens 9.3 e 9.4 do Acórdão 8606/2018-TCU-Primeira Câmara, em relação ao recorrente. Observa-se que o Excelentíssimo Senhor Ministro Vital do Rêgo, mediante despacho de peça 97, concordou com a análise desta unidade técnica.
MÉRITO
4.	Delimitação
4.1	  Constitui objeto do presente recurso definir se:
	a) o recorrente apresenta justificativas razoáveis sobre o não cumprimento de determinação deste Tribunal;
	b) o valor da multa aplicada ao recorrente foi excessivo.
5. Do não cumprimento da determinação oriunda do TCU
5.1.	O recorrente aduziu que não foi intencional o descumprimento da determinação oriunda do TCU, com base nos seguintes argumentos:
5.2.	Ocorreu um tumulto quanto à ausência de demonstração do andamento dos trabalhos. O CRQ-XIV recebeu o Ofício 152/2018/4º OF/PR-AM do MPF requisitando informações adicionais acerca do tema aqui tratado.
5.3.	Prontamente, o CRQ-XIV enviou ao MPF as informações adicionais requisitadas, contudo, entendendo que se tratava do Processo TC Processo 025.526/2015-4. Devido a este equívoco, o CRQ-XIV não encaminhou informações a esse C. TCU, para comprovação de que não estava inerte quanto às determinações exaradas nos acórdãos anteriores.	 
5.4.	Jamais poderia o recorrente imaginar que seria um dia compelido a pagar uma multa imputada pelo TCU, uma vez que sua conduta à frente do CRQ-XIV sempre atendeu a lei e os interesses da Administração Pública.
Análise:
5.4.	Entende-se ser inadmissível que o recorrente tenha feito confusão entre o TCU e o Ministério Público Federal, eis que órgãos distintos e com diferentes competências constitucionais. 
5.5.	Sobre o tema da responsabilização e penalização do recorrente, traz-se à colação o disposto no art. 8º do Novo Código de Processo Civil (Lei 13.105, de 16 de março de 2015) :
Art. 8o Ao aplicar o ordenamento jurídico, o juiz atenderá aos fins sociais e às exigências do bem comum, resguardando e promovendo a dignidade da pessoa humana e observando a proporcionalidade, a razoabilidade, a legalidade, a publicidade e a eficiência (grifos acrescidos) .
5.6.	Acrescente-se o disposto no caput do art. 2º da Lei 9.784/1999:
Art. 2o. A Administração Pública obedecerá, dentre outros, aos princípios da legalidade, finalidade, motivação, razoabilidade, proporcionalidade, moralidade, ampla defesa, contraditório, segurança jurídica, interesse público e eficiência (grifos acrescidos) .
5.7.	Para a aferição da razoabilidade plasmada nos artigos supracitados, é de rigor considerar a "lógica do razoável" de Luís Recaséns Siches.
5.8.	Sobre a "lógica do razoável", cumpre fazer um breve histórico sobre sua elaboração:
	Em 1926, Siches frequentou um curso na Universidade de Viena, com Fritz Scheir, discípulo de Kelsen e Husserl, no qual foi apresentada uma análise de todos os métodos de interpretação, de que se tinha conhecimento, dentre os propostos ao longo da história jurídica. Procurava-se, com essa análise, encontrar os critérios de eleição dos referidos métodos, mas a conclusão resultou decepcionante: não havia nenhuma razão justificada, nem em termos gerais, nem em situações singulares, para preferir-se um método de interpretação em detrimento dos outros. Essa conclusão, ademais, só constatava uma velha realidade: nunca, Jurista algum que tivesse realizado um estudo pluralista de métodos de interpretação conseguira, com razões plausíveis, escolher um dos métodos, por ser o mais correto e repudiar os demais.
	Alguns anos antes, prossegue Siches, já Benjamin Cardoso, ao analisar suas experiências jurídicas, procurou saber quais eram os métodos que empregava na interpretação do Direito positivo vigente. E, em termos de grande sinceridade, concluiu que primeiro buscava a solução mais justa e depois se preocupava em encontrar, dentre os métodos de interpretação, o que melhor serviria par justificar suas decisões.
	Como superação desses problemas, Recaséns Siches preconiza o emprego de um só método: o da lógica do razoável, definido como uma razão impregnada de pontos de vista estimativos, de critérios de valoração, de pautas axiológicas que, ademais, traz consigo os ensinamentos colhidos da experiência própria e da do próximo, através da história (Lídia Reis de Almeida Prado, in Direito, Cidadania e Justiça. Ensaios sobre Lógica, Interpretação, Teoria, Sociologia e Filosofia Jurídicas, 1995, p. 64-65) 
5.9.	É da pena fluente do jurisconsulto Luís Recaséns Siches:
"La lógica tradicional pura - en cualquiera de sus manifestaciones -, es el instrumento adecuado para tratar com las ideas puras a priori - tales como los axiomas lógicos, las leyes del silogismo, los princípios matemáticos, etc. - y para la aprehensión de los hechos de la naturaleza. Por eso se la suele llamar lógica físicomatemática.
 (...) 
Ahora bién, la lógica tradicional o físico-matemática no es adecuada para tratar la vida humana ni sus problemas prácticos; por consiguiente, tampoco para los menesteres jurídicos, entre los cuales figura la interpretación del Derecho. Para todo cuanto pertenezca a nuestra humana existencia - incluyendo la práctica del Derecho - hay que emplear un tipo diferente del logos, que tiene tanta dignidad como la lógica tradicional, si es que no es superior a la de ésta: hay que manejar el logos de lo humano, la lógica de lo razonable, la cual es razón, tan razón como la lógica lo racional, pero diferente de ésta. La lógica de lo humano o de lo razonable es una razón impregnada de puntos de vista estimativos, de critérios de valoración, de pautas axiológicas, que, además, lleva a sus espaldas como aleccionamiento las enseñanzas recibidas de la experiência, de la experiencia propia y de la experiencia del prójimo, a través de la historia"  (grifos acrescidos) (in Tratado General de Filosofia del Derecho, Vigésima Edición, México: Editorial Porrúa, 2010, p. 642) .
5.10	Seguindo as pegadas de Recaséns Siches, ensina Luis Gustavo de la Cruz Mallaupoma:
	Recaséns Siches considera que los juristas han cometido un grave error en la teoria y la práctica jurídicas del siglo XIX, por haber querido tratar los contenidos de las normas jurídicas empleando métodos de la lógica tradicional, es decir de la lógica habitualmente llamada matemático-física, deductiva, silogística, sistemática, de la lógica que va desde su fundación en el Organon de Aristóteles hasta las lógicas contemporáneas; que si bien esa lógica vale para la matemática, la física y otras ciências de la naturaleza, es inservible para el tratamiento de los problemas prácticos de conducta humana - domésticos, familiares, económicos, sociales, jurídicos, etc. Ahora bien, esa lógica de "lo racional", la lógica pura, la lógica matemático física, todas consideradas como lógica tradicional no constituyen la totalidad de la lógica ya que es sólo una parte del logos, hay outra parte del logos - que es tan lógica como la racional pero diferente de ésta - que se denomina el logos de los assuntos humanos o lógica de lo razonable. Lo razonable pertenece al campo de la razón con igual o tal vez mejor derecho que lo meramente racional desde el ángulo formalista. Pertenece al reino de la lógica pero es diferente a la lógica de lo racional formalista, en el sentido tradicional es necesario tener em cuenta el campo de lo razonable como otro sector de la razón que también podemos denominar el logos de lo humano. En síntesis, estamos hablando de la aplicación del logos de lo razonable a la interpretación de normas, a las decisiones administrativas y a las sentencias judiciales, porque en matéria de interpretación, debemos trabajar com razones. La lógica de lo razonable es una razón impregnada de puntos de vista estimativos, de critérios de valoración, de pautas axiológicas que además lleva las enseñanzas recibidas de la experiencia propia y de la experiencia del prójimo a través de la historia. Por lo tanto, estamos dentro de um campo lógico, pero no de la lógica de lo racional, sino de la lógica de lo humano o de lo razonable. El problema de la interpretación del Derecho es un problema de lógica material, de lógica de los contenidos y no de lógica formal. Ante cualquier caso, fácil o difícil, hay que proceder razonablemente, percatándonos de la realidad y del sentido de los hechos, comprendiendo las valoraciones en que se inspira el orden jurídico positivo, viendo el propósito de la norma en cuestión y apreciando las valoraciones complementarias que produzca el Juez en armonia com dicho orden jurídico positivo, y, relacionándolos. De ese modo se debe llegar a la solución satisfactoria. Conviene destacar que este movimiento se ha gestado a partir de una Filosofía del Derecho que ha prestado mayor atención a la interpretación judicial (apud Manoel Antônio Teixeira Filho, in Comentários ao novo Código de Processo Civil sob a perspectiva do trabaho: (Lei 13.105, 16 de março de 2015) . São Paulo: LTr, 2015, p. 33-34) .
5.11.	Assim, vem à baila a doutrina de Alípio Silveira:
"Recaséns Siches, ao considerar os vários métodos modernos esboçados nos primeiros capítulos - método teleológico, método histórico-evolutivo ou progressivo, método da 'vontade da lei', nos mostra que cada um deles encerra uma parte da verdade, mas que a sua síntese final, em cada caso concreto, será dada pelo 'logos do razoável'. Mal comparando, a operação interpretativa se assemelha à execução de uma partitura musical. Vários são os instrumentos - no caso os métodos de interpretação - mas eles devem formar um conjunto harmônico, sob a batuta do maestro, no caso, o logos do razoável, o qual, como veremos em breve, corresponde à idéia básica do bem comum" (grifos acrescidos) (in Hermenêutica no Direito Brasileiro, vol. I: São Paulo: Editora Revista dos Tribunais, 1968, p. 83) .
5.12.	É nesse mesmo sentido a doutrina de José Frederico Marques:
Tendo em vista os critérios de justiça, segurança ou oportunidade, o intérprete adotará o método que lhe pareça mais acertado para o caso. Não há sistemas rígidos de interpretação. O entendimento mais razoável é o que deve prevalecer, pouco importando que tenha sido deduzido da interpretação exegética, da sistemática ou da teleológica. O logos del razonable, como destaca RECASÉNS SICHES, é que deve orientar o intérprete, visto que na aplicação do direito não se depara com a uniformidade lógica do raciocínio matemático e sim com a flexibilidade ou compreensão razoável a norma do ius scriptum. Com essa orientação pautou-se precedente do Superior Tribunal de Justiça, em cuja mente oficial se assentou que "a melhor interpretação da lei é a que se preocupa com a solução justa, não podendo o seu aplicador esquecer que o rigorismo na exegese dos textos legais pode levar a injustiças" (grifos acrescidos) (apud Mauro Schiavi, in Manual de Direito Processual do Trabalho, 4ª Ed., São Paulo: LTr, 2011, p. 120) 
5.13.	De mais a mais, ensina José Antônio Ribeiro de Oliveira Silva:
Em conclusão, Recaséns Siches propõe que "a única proposição válida que pode ser emitida sobre a interpretação é a de que o juiz, em todos os casos, deve interpretar a lei precisamente do modo que conduza à solução mais justa para resolver o problema apresentado à sua jurisdição". De modo que o exercício do logos de lo razonable ou de lo humano, "aplicado à interpretação jurídica, supera a pluralidade de métodos" de interpretação. Diante de qualquer caso, fácil ou difícil, o juiz deve proceder com bom-senso, verificando a realidade e o sentido dos fatos, buscando os valores nos quais se inspira o ordenamento jurídico positivo, ou até mesmo complementando esses valores, com a produção de outros, em harmonia com o referido sistema. E, assim, conjugando todos esses princípios, chegar a uma solução satisfatória, considerando-se como tal a decisão no sentido "do que o ordenamento jurídico considera como senso de justiça". O cerne da questão está, pois, em compreender que o conteúdo jurídico das normas prescritivas, proibitivas ou permissivas não pertence "ao pensamento regido pela lógica de tipo matemático, pelo racional", mas a outro campo do pensamento, que está regido por outro tipo de lógica, pela logica de lo razonable, de lo humano ou da razão vital e histórica.
Com efeito, na individualização da norma geral e abstrata, para solucionar o caso concreto, o juiz deve aplicar a lógica do razoável, de acordo com o senso de justiça. Se a norma conduz a uma solução justa, deve ser aplicada, e, em caso contrário, o juiz deve criar a norma jurídica particular, sem se preocupar com os métodos doutrinários de interpretação, aplicando a lei sempre de forma a solucionar a questão da maneira mais justa possível (grifos acrescidos) (in Magistratura e temas atuais do Direito: São Paulo: LTr, 2011, p. 138-139) .
5.14.	Sobre a incidência da "lógica do razoável" no Direito brasileiro, e mais especificamente ao Direito Administrativo, registra-se a doutrina de Carlos Henrique Bezerra Leite:
A lógica do razoável está implicitamente prevista no art. 5º da LINDB, segundo o qual "na aplicação da lei, o juiz atenderá aos fins sociais a que ela se dirige e às exigências do bem comum". Esta disposição é perfeitamente aplicável a todos os ramos do Direito, inclusive, e especialmente, no Direito do Trabalho (grifos acrescidos) (in Curso de Direito do Trabalho, 6ª ed., São Paulo: Saraiva, 2015, p. 112) .
5.15.	De salientar que o argumento da "lógica do razoável" já foi acolhido por este Tribunal, conforme se infere do seguinte excerto de voto do Excelentíssimo Senhor Ministro Augusto Nardes (TC Processo 030.349/2008-4, Acórdão 11231/2015-TCU-Segunda Câmara) :
17.		De outro lado, a par das irregularidades atribuídas ao recorrente frente a todos os elementos que conformam a situação fática, e em busca da decisão mais justa, concordo com o auditor da Serur, quando afirma que (...) "é de mister a utilização da 'lógica do razoável', que tem tanta dignidade quanto a lógica tradicional pura, porém uma lógica impregnada de pontos de vista estimativos, de critérios de valoração e de pautas axiológicas".
5.16.	Assim, vale repisar que é de mister a utilização da "lógica do razoável", que tem tanta dignidade quanto a lógica tradicional pura, porém uma lógica impregnada de pontos de vista estimativos, de critérios de valoração e de pautas axiológicas.
5.17.	No caso concreto, a estimativa, o critério de valoração e a pauta axiológica devem levar em conta a atuação do homem médio (do bonus pater familiae) , aquele cujas diligências, sensibilidade, idiossincrasias e sentimentos éticos e morais sejam representativos da população brasileira. Sobre o tema, mutatis mutandis, traz-se à colação a doutrina de Sílvio Rodrigues:
Ao se perquirir se existe, ou não, erro de conduta por parte do causador do dano, deve-se "comparar o seu comportamento com aquele que seria normal e correntio em um homem médio, fixado como padrão. Se de tal comparação resultar que o dano derivou de uma imprudência, imperícia ou negligência do autor do dano, nos quais não incorreria o homem padrão, criado in abstracto pelo julgador, caracteriza-se a culpa, ou seja, o erro de conduta" (apud Milton Oliveira, in Dano Moral, 2ª Ed., São Paulo: LTr, 2011, p. 36) . 
5.18.	Foi nesse mesmo sentido o pensamento do Ministro Benjamin Zymler, por ocasião da prolação do Acórdão 33/2005-TCU-Plenário:
19.	Ao analisar a existência de culpa, em qualquer uma de suas modalidades, adotarei como parâmetro para comparação a conduta esperada de um homem médio, diligente e probo - o equivalente ao princípio romano do bonus pater familiae. Ressalto ser pacífica a assimilação desse princípio pelo direito pátrio, tanto que, na época em que ocorreram os fatos ora sob exame, ele estava insculpido nos arts. 1.300 e 1.301 do Código Civil, no art. 153 da Lei das Sociedades Anônimas e no art. 142 do Código Comercial.
20.	Desse princípio decorre que o agente público deverá agir como se estivesse cuidando dos seus próprios negócios, respondendo pelos danos que vier a causar em decorrência de condutas desidiosas ou temerárias. Assim, nas palavras de José Aguiar Dias, "a culpa pode ser entendida como a falta de diligência na observância da norma de conduta, isto é, o desprezo, por parte do agente, do esforço necessário para observá-la, com resultado não objetivado, mas previsível, desde que o agente se detivesse na consideração das conseqüências eventuais de sua atitude."  (Da Responsabilidade Civil. 6ª ed. Rio de Janeiro: Forense, 1979) ".
5.19.	Nessa vereda, sugere-se a seguinte reflexão: será que um presidente de Conselho Regional médio, aquele que ganha honestamente o sustento de sua família e é atento à sua responsabilidade perante à comunidade, iria demorar mais de 1 ano para dar cumprimento à determinação do TCU? Salta aos olhos que, aquele que assim procede, age com negligência e merece ser penalizado por este Tribunal, nos termos do art. 58, IV, da Lei 8.443/1992.
5.20.	Sobre o tema, não se pode relegar ao oblívio as seguintes ponderações filosóficas de Jorge Luiz Souto Maior e Valdete Souto Severo, os quais, baseando-se nas lições de Kant, Hegel, Rawls e Habermas, assim pontuam:
O sujeito de direitos é o indivíduo que, estando sozinho no mundo (sem o apoio das forças míticas e dos dogmas medievais) , é responsável por sua própria sorte. Por isso, autores comprometidos com tal racionalidade referem que o homem, exercendo sua liberdade, deve assumir deveres relacionados aos seus pares, que a moralidade do indivíduo consiste em que ele cumpra os deveres de sua posição social, que a responsabilidade perante os pares e as gerações futuras deve ser o limitador da liberdade individual ou que o direito de liberdade corresponde à responsabilidade, ao cumprimento de determinados deveres. Então, mesmo (ou principalmente) sob a perspectiva liberal, aos direitos correspondem deveres exigíveis pelo Estado e sujeitos a sanções por descumprimento (grifos acrescidos) (in O Processo do Trabalho como Instrumento do Direito do Trabalho e as Ideias Fora de Lugar do Novo CPC. São Paulo: LTr, 2015, p. 49) 
5.21.	Acrescente-se que "a obtenção de informações acerca do cumprimento das determinações é essencial para que as medidas de proteção ao erário oriundas deste Tribunal tenham efetividade. Diga-se, a propósito, que a determinação descumprida pelo gestor foi proferida pelo TCU no regular exercício de atribuições afetas ao Controle Externo, com espeque no art. 71, inciso IX, da Carta Magna, revestindo-se de caráter coativo" (Ministro Bruno Dantas, TC Processo 030.741/2011-4, Acórdão 1001/2018-TCU-Primeira Câmara, Sessão de 6/2/2018) .
5.22.	Destarte, o recorrente, ao descumprir à determinação do TCU, sujeitou-se à multa aplicada pelos seus pares de controle externo da Administração Pública Federal. 
5.23.	Quanto à alegação de que não cogitava que, um dia, seria compelido a pagar uma multa imputada pelo TCU, cumpre observar que o Ofício 2.577/2017-TCU/Secex-AM, de 11/12/2017 (peça 62) , que foi devidamente recebido (peça 63) , expressamente consignava que:
2. Por dever de ofício, informo que o não cumprimento de diligência ou de decisão deste Tribunal, no prazo fixado, sem causa justificada, poderá ensejar a aplicação da multa prevista no art. 58, inciso IV, da Lei 8.443/1992, a qual prescinde de realização de prévia audiência, nos termos do art. 268, § 3º, do Regimento Interno do TCU.
5.24.	Nesse sentir, propõe-se a rejeição dos argumentos apresentados.
6. Do valor da multa
6.1.	O recorrente aduz que o valor da multa que lhe foi aplicado é excessivo, com base nos seguintes argumentos:
6.2.	A manutenção da multa imposta irá prejudicar severamente a sua subsistência e de sua família. Na atual crise econômica em que o país se encontra, há de se convir que o valor chega a ser estratosférico. Assim, requer que o valor da multa seja diminuído, em observância ao princípio da razoabilidade e proporcionalidade e em atenção à sua condição econômica.
Análise:
6.3.	Acerca da proporcionalidade da multa aplicada, registra-se que o valor estipulado na decisão recorrida, de R$ 15.000,00, está em conformidade com as diretrizes normativas que tratam da questão. Com efeito, a Portaria-TCU 7/2018, de 11/1/2018, fixou o valor máximo da multa em R$ 59.988,01 e o art. 268, incisos IV e VII, do Regimento Interno do TCU, estipula que o valor da multa para casos de descumprimento de determinações e diligências deve estar compreendido entre 5% e 50% do referido valor máximo.
6.4.	Destarte, devem ser rejeitadas as alegações apresentadas pelo recorrente.
CONCLUSÃO
7.	Diante do exposto, conclui-se que:
	a) o recorrente não logrou justificar a razão do descumprimento de deliberação do TCU;
	b) a multa aplicada ao recorrente não foi desproporcional.
7.1.	Assim, opina-se pela negativa de provimento do presente recurso.
PROPOSTA DE ENCAMINHAMENTO
8.	Diante do exposto, com base no art. 48 da Lei n. 8.443/92, submete-se o presente processo à consideração superior, propondo a adoção das seguintes medidas:
a) conhecer do pedido de reexame e, no mérito, negar-lhe provimento;
b) cientificar o recorrente e os demais interessados do acórdão que vier a ser prolatado, ressaltando-se que o relatório e o voto que o acompanharem podem ser consultados no endereço www.tcu.gov.br/acordaos, no dia seguinte ao de sua oficialização.
É o relatório.

Adriane Cristine Cabral Magalhães (OAB/AM 5.373).

Não atuou.

PEDIDO DE REEXAME. DESCUMPRIMENTO DE DETERMINAÇÃO DO TCU. ARGUMENTOS INSUFICIENTES PARA DESCONSTITUIR A DECISÃO RECORRIDA. NÃO PROVIMENTO.

REPRESENTAÇÃO (REPR)

Secretaria de Recursos (Serur).

Trata-se de pedido de reexame interposto pelo Sr. Gilson da Costa Mascarenhas, presidente do Conselho Regional de Química da XIV Região - CRQ XIV, contra o Acórdão 8606/2018-TCU-Primeira Câmara, por meio do qual este Tribunal, em sede de representação, aplicou-lhe multa de R$ 15.000,00, fundada no art. 58, inciso IV e § 1º, da Lei 8.443/1992.
A condenação decorreu da inércia do gestor em dar cumprimento às determinações do TCU contidas nos subitens 9.2.1 e 9.2.2 do Acórdão 5389/2016-TCU-Primeira Câmara, para que instaurasse tomada de contas especial, com vistas a identificar os responsáveis e a quantificar o débito decorrente das irregularidades atinentes à realização de pagamentos indevidos realizado no período de 2009 a 2013 e ao não recolhimento de tributos, encargos e taxas devidas.
Para melhor compreensão dos fatos que levaram à aplicação da multa guerreada, transcrevo, a seguir, excerto da proposta de deliberação condutora do Acórdão 8606/2018-TCU-Primeira Câmara:
4. Segundo o consignado na instrução de peça 72, o CRQ XIV foi notificado do acórdão ora monitorado, em 19/9/2016, e, em resposta, encaminhou o relatório elaborado pela comissão de tomada de contas especial criada pela portaria 1/2017 (peça 42) .
5. A Secex-AM verificou que o relatório estava em desacordo com o disposto na IN TCU 71/2012 e diligenciou ao CRQ XIV para sanear as pendências observadas (peças 53, 56, 60 e 62) . A entidade solicitou prorrogação de prazo para cumprimento das diligências, o que foi deferido por meio do Acórdão 258/2018-TCU-Plenário (peça 66) .
6. A notificação da prorrogação de prazo ocorreu em 29/3/2018 (peça 70) e, desde então, o CRQ XIV permaneceu inerte, não tendo encaminhado a este Tribunal informações sobre o cumprimento efetivo do Acórdão 5389/2016-TCU-Primeira Câmara.
Após a análise detida das razões recursais, a Secretaria de Recursos (Serur) propôs o não provimento do recurso, por considerar que os argumentos apresentados não tiveram o condão de modificar a deliberação recorrida.
Feito esse breve histórico, passo ao exame de mérito do presente recurso.
Inicialmente, conheço do presente recurso por atender aos requisitos de admissão previstos no art. 48 da Lei 8.443/1992, c/c os artigos 285 e 286, parágrafo único, do Regimento Interno do TCU, conforme exame de admissibilidade realizado pela Secretaria de Recursos (peça 90) .
Manifesto, desde já, minha concordância com a proposta da unidade técnica, de forma que incorporo a análise empreendida no relatório precedente às minhas razões de decidir, sem prejuízo dos comentários a seguir.
Segundo o relatório condutor do acórdão recorrido, após efetuadas as notificações para o cumprimento do Acórdão 5389/2016-TCU-Primeira Câmara, o Conselho Regional de Química da XIV Região, encaminhou o relatório emitido pela Comissão de Tomada de Contas Especial, constituída pela Portaria 1/2017 (peça 42) .
Todavia, o relatório não atendia ao estabelecido na IN/TCU 71/2012, no que se refere à inscrição dos responsáveis como "diversos responsáveis" no Siafi e à observância dos procedimentos internos para cobrança, auditoria e parecer do controle interno e manifestação da autoridade ministerial. Além disso, não foi providenciado o envio do processo de TCE para o controle interno e posteriormente remessa para autoridade ministerial, quando deveria ingressar no TCU como processo autônomo de tomada de contas especial.
A fim de sanar as referidas pendências, o referido conselho foi novamente notificado por este Tribunal, conforme Ofícios 1654, 1791, 2257 e 2577/2017-TCU/Secex-AM (peças 53, 56, 60 e 62) .
Ainda que tenha solicitado prorrogação de prazo para o saneamento das falhas apontadas (peça 64) , devidamente deferido por este Tribunal (peça 62) , conforme notificação recebida pela entidade em 29/3/2018 (peça 70) , a entidade não apresentou resposta sobre o efetivo cumprimento da determinação desta Corte de Contas.
Tal omissão justificou a aplicação da penalidade de multa, objeto do presente recurso.
De início, ressalto a gravidade das infrações cometidas que ensejaram a determinação para a instauração da tomada de contas especial. A funcionária responsável pelo setor financeiro da entidade efetuou sucessivos desfalques de recursos do CRQ XIV, de 2009 a 2013, ao transferir os recursos da entidade para sua conta bancária particular, atingindo montante de mais de R$ 1,2 milhão, conforme apurado pela unidade técnica (peça 19) . 
A peça recursal intenta demonstrar a ausência de inércia do titular da entidade em dar cumprimento à determinação do TCU. Entretanto, os esclarecimentos ali prestados somente confirmam que a entidade, passados mais de dois anos do encaminhamento da mencionada determinação, não logrou concluir a respectiva tomada de contas especial e adotar os procedimentos determinados há quase um ano por este Tribunal.
Em sua peça, o recorrente alega que a última notificação deste Tribunal, autorizando a prorrogação de prazo solicitada, não teria chegado ao destino, haja vista a existência do que chamou de AR negativo. 
Ocorre que o Ofício 486/2018-TCU/SECEX-AM foi, de fato, recebido pelo destinatário, conforme se observa do AR juntado aos autos à peça 70. Ainda que não o fosse, a eventual ausência de resposta não autorizaria a entidade a descumprir a determinação por ela recebida, no prazo que lhe foi originalmente concedido.
Assim, não vejo como afastar a multa ora recorrida.
Também não percebo fundamento para modificar a dosimetria da multa aplicada, eis que se encontra dentro dos parâmetros das diretrizes normativas pertinentes.
Dessa forma, o recurso não traz elementos suficientes para justificar a alteração no acórdão recorrido.
	Diante do exposto, VOTO pela adoção da minuta de acórdão que ora trago ao exame deste colegiado.
TCU, Sala das Sessões Ministro Luciano Brandão Alves de Souza, em 26 de março de 2019.
Ministro VITAL DO RÊGO 
Relator